【裁判字號】    97,訴,120
【裁判日期】    980805
【裁判案由】    遷讓房屋等
【裁判全文】
臺灣臺東地方法院民事判決               97年度訴字第120號
原      告
即反訴被告  國防部總政治作戰局
法定代理人  己○○
訴訟代理人  李泰宏律師
被      告
即反訴原告  戊○○
被      告  甲○○
訴訟代理人  乙○○
            丙○○
            劉櫂豪律師
上列當事人間請求遷讓房屋等事件，本院於民國98年7 月22日言
詞辯論終結，判決如下：
    主  文
被告戊○○應將坐落臺東縣臺東市○○段一七四九地號內如附圖
所示Β部分面積七十點二一平方公尺土地上之建物遷讓交還原告
。
被告戊○○應將坐落臺東縣臺東市○○段一七四九地號內如附圖
所示Α部分面積一十五點八六平方公尺土地上之地上物及Ｃ部分
面積三十七點九二平方公尺土地上之建物拆除，並將臺東縣臺東
市○○段一七四九地號土地交還原告。
原告其餘之訴駁回。
反訴原告之訴駁回。
本訴訴訟費用由被告戊○○負擔二分之一，餘由原告負擔；反訴
訴訟費用由反訴原告負擔。
原告勝訴部分於原告以新臺幣拾陸萬元為被告戊○○供擔保後
，得假執行；但被告戊○○如以新臺幣壹佰零捌萬零玖佰拾貳
元為原告預供擔保，得免為假執行。
原告其餘假執行之聲請駁回。
    事實及理由
壹、本訴部分
一、程序方面
  (一)按國有財產撥給各地國家機關使用者，名義上雖為國有，實
    際上卻由使用機關行使所有人之權利，故對於是類財產，實
    務上向准由管領機關起訴，代國家主張所有權人之權利；最
    高法院著有51年台上字第2680號判例意旨足資參照。查臺東
    縣臺東市○○段1749地號土地（下稱系爭土地）為國有財產
    ，並由原告為管理機關，有原告提出之土地登記簿謄本在卷
    可證（見本院卷第178 頁），應堪認定；是原告於本件訴訟
    具當事人適格，先予敘明。
  (二)原告即反訴被告之法定代理人於訴訟進行中已由丁○○變更
    為己○○，是己○○依法聲明承受訴訟，尚無不合，應予准
    許。
二、實體方面
  (一)原告主張：系爭土地及如附圖所示Β部分土地上之建物（下
    稱Β建物），均係國有財產由原告管理，訴外人陳本一基於
    使用借貸契約（下稱系爭契約）關係居住使用，嗣陳本一於
    92年10月30日死亡後，由被告甲○○承受系爭契約繼續居住
    使用；被告甲○○為配合眷村改建計畫，於領取補助款新臺
    幣（下同）2,166,937元後，已在96年5月16日同意返還系爭
    土地及Β建物；詎被告戊○○即陳本一長子陳文華之配偶竟
    私自增建如附圖所示Α部分土地上之棚架及Ｃ部分土地上之
    建物（下稱Α棚架及Ｃ建物），且無權占有系爭土地及Β建
    物而拒絕返還，爰依民法第767 條規定，請求被告遷讓房屋
    及拆屋還地等語。並聲明：1.被告應將Β建物遷讓交還原告
    ；2.被告應將坐落系爭土地上之Α棚架及Ｃ建物拆除，將系
    爭土地交還原告；3.願供擔保請准宣告假執行。
  (二)被告戊○○則以：陳本一於48年間即系爭土地尚未登記所有
    權人之際，即在系爭土地上建築Β建物，故陳本一始為系爭
    土地及Β建物之所有權人，陳本一係受原告恐嚇逼迫始願登
    記為眷戶；再者，渠於93年間即為Α棚架、Β建物及Ｃ建物
    之納稅義務人，臺東縣臺東市公所及臺灣電力公司臺東區營
    業處亦均認為渠為Α棚架及Β、Ｃ建物之所有權人，故渠並
    非借用或無權占有等語，資為抗辯。並聲明：1.原告之訴及
    假執行之聲請均駁回；2.如受不利判決，願供擔保請准宣告
    免為假執行。
  (三)被告甲○○另以：系爭土地及Ｂ建物確係國軍供予陳本一居
    住使用，陳本一死亡後，伊始承受系爭契約，且伊於領取補
    助款2,166,937元後，已在96年5月16日同意返還系爭土地及
    Β建物，如今已未占有使用系爭土地、Α棚架、Β建物及Ｃ
    建物；被告戊○○私建Α棚架及Ｃ建物而無權占用系爭土地
    與Β建物，乃渠個人行為，與伊無關；伊對系爭土地、Α棚
    架、Β建物及Ｃ建物均不主張權利等語置辯。並聲明：1.原
    告之訴及假執行之聲請均駁回，2.如受不利判決，願供擔保
    請准宣告免為假執行。
  (四)兩造不爭執之事實
    1.Α棚架及Ｃ建物為被告戊○○所建，均由被告戊○○占有
      使用中。
    2.Β建物由被告戊○○上鎖占有使用，拒讓他人進入。
    3.被告甲○○承受陳本一於系爭土地及Β建物之權利，領取
      補助款2,166,937元後，已於96年5月16日同意返還系爭土
      地及Β建物，並未占有使用系爭土地、Α棚架、Β建物及
      Ｃ建物。
  (五)兩造之爭點及本院得心證之理由
    1.系爭土地及Β建物是否為國有？
      (1)按國家依據法律規定，或基於權力行使，或由於預算支
        出，或由於接受捐贈所取得之財產，為國有財產；凡不
        屬於私有或地方所有之財產，除法律另有規定外，亦均
        應視為國有財產；又所謂凡不屬於私有或地方所有之財
        產，係指未經登記之不動產或未確定權屬為私有或地方
        所有之財產而言；國有財產法第2條第2項及國有財產法
        施行細則第3條分別定有明文。
      (2)經查，系爭土地及Β建物均為國有財產，本由陳本一依
        據系爭契約居住使用，嗣因陳本一於92年10月30日死亡
        ，乃由被告甲○○承受系爭契約之法律關係，惟被告甲○○於領取補助款2,166,937元後，在96年5月16日同意
        返還系爭土地及Β建物等事實，有領款清冊、點交切結
        書、眷舍丈量表、聲明書、臺灣省臺東縣土地登記簿、
        土地登記謄本在卷可稽（見本院卷第11頁至第14頁、第
        35頁至第37頁、第178 頁），核與被告甲○○陳稱系爭
        土地及Β建物本由國軍配予陳本一居住使用，嗣因陳本
        一過世，始由伊承受系爭契約並居住使用，惟伊領取補
        助款後，已自行搬出系爭土地及Β建物等語相符（見本
        院卷第187 頁），復參以被告甲○○為陳本一之配偶，
        而被告戊○○於76年9 月15日才與伊之長子陳文華結婚
        ，被告甲○○當較被告戊○○瞭解陳本一居住、使用系
        爭土地及Ｂ建物之始末等情，堪認系爭土地及Ｂ建物均
        為國有，被告戊○○辯稱系爭土地及Ｂ建物均係陳本一
        私有財產云云，洵屬無據。
      (3)被告戊○○固稱陳本一於系爭土地尚未登記所有權人之
        際，即在系爭土地上建築Β建物，故陳本一始為系爭土
        地及Β建物之所有權人，且渠於93年間即為Β建物之納
        稅義務人，臺東縣臺東市公所及臺灣電力公司臺東區營
        業處亦均認為渠為Β建物之所有權人云云。然而揆諸前
        揭說明，未經登記之不動產或未確定權屬為私有或地方
        所有之財產，除法律另有規定外，均應視為國有財產；
        縱據被告戊○○所述：「陳本一於系爭土地尚未登記所
        有權人之際，即在系爭土地上建築Β建物」推而論之，
        陳本一仍無據以主張其為系爭土地所有權人之法律依據
        ；其次，系爭土地及Ｂ建物均屬不動產物權，被告戊○○既非依法律行為而登記取得Ｂ建物所有權，亦未另依
        繼承等非因法律行為取得Ｂ建物所有權，則被告戊○○
        當無可能為Ｂ建物之所有權人，此與被告戊○○是否為
        Ｂ建物實際上之納稅人或電費給付義務人無涉；被告戊○○迄今復未提出足資證明系爭土地及Ｂ建物所有權人
        非國有之證據，渠此部分抗辯自無可採。
    2.原告請求被告遷讓交還Ｂ建物，並於拆除Ａ棚架及Ｃ建物
      後，將系爭土地交還原告，有無理由？
      (1)按所有人對於無權占有或侵奪其所有物者，得請求返還
        之；民法第767條第1項前段定有明文。
      (2)系爭土地及Β建物均為國有財產，且由原告管理等事實
        ，業經本院認定如前；Α棚架及Ｃ建物為被告戊○○所
        有，連同系爭土地均由被告戊○○占有使用中，Β建物
        則經被告戊○○上鎖，拒讓他人進入，另被告甲○○並
        未占有使用系爭土地、Α棚架、Β建物及Ｃ建物等情，
        均為兩造所不爭執，並有本院97年11月12日勘驗測量筆
        錄在卷可憑（見本院卷第123頁至第124頁）；足認無權
        占有系爭土地及Ｂ建物者，僅有被告戊○○而已，被告
        甲○○並未占有系爭土地及Ｂ建物。揆諸上開法律規定
        ，原告請求被告戊○○遷讓交還Ｂ建物，並於拆除Ａ棚
        架及Ｃ建物後，將系爭土地交還原告，為有理由；反之
        ，原告請求被告甲○○遷讓交還Ｂ建物，並於拆除Ａ棚
        架及Ｃ建物後，將系爭土地交還原告，則無理由。
  (六)綜上，原告依民法第767 條規定請求被告戊○○遷讓交還Ｂ
    建物，並拆除Ａ棚架及Ｃ建物而將系爭土地交還原告，為有
    理由，應予准許；逾此部分之請求，洵屬無據，應予駁回。
  (七)原告陳明願供擔保聲請宣告假執行，被告亦陳明願供擔保聲
    請宣告免為假執行，就原告勝訴部分，均核無不合，爰分別
    酌定相當之擔保金額，予以准許。惟就原告敗訴部分，假執
    行之聲請已因訴之駁回而失所附麗，自應駁回。
貳、反訴部分
一、反訴原告主張：渠在系爭土地上有Β建物及Ｃ建物，自得依
    民法第832 條規定，擁有使用系爭土地之權利云云。並聲明
    ：確認反訴原告就系爭土地之地上權存在。
二、反訴被告則以：反訴原告就系爭土地未曾登記為地上權人，
    故反訴原告請求確定地上權存在，為無理由；再者，反訴原
    告誤用民法第832 條為取得地上權之依據，顯有違誤等語，
    資為抗辯。並聲明：反訴原告之訴駁回。
三、反訴原告上開主張為反訴被告所否認，並以前詞置辯，是本
    件兩造間之爭點應為：反訴原告請求確認地上權存在，有無
    理由？茲析述本院得心證之理由如下：
  (一)按稱地上權者，謂以在他人土地上有建築物，或其他工作物
    ，或竹木為目的而使用其土地之權，固為民法第832 條所明
    文規定；但承租他人之土地建築房屋之租賃權，亦係在他人
    土地上有建築物而使用其土地之權，故在他人土地上有建築
    物而使用其土地之權，究為地上權抑為租賃權，應觀察地上
    權與租賃權在法律上種種不同之點，解釋當事人之意思，予
    以判定，不得僅以在他人土地上有建築物之一端，遂認為地
    上權；此有最高法院29年滬上字第101 號判例足資參照。再
    觀該條規定文義及立法意旨：「查民律草案第一千零六十九
    條理由謂自來各國，關於地上權之立法例，不能一致。有因
    在他人之地上或地下有建築物或其他工作物，使用其土地為
    地上權者，有因於有工作物之外兼有竹木等物，使用其土地
    為地上權者，本法為發達經濟計，以因有建築物或其他工作
    物或竹木，而使用他人土地之物權為地上權。故設本條以明
    示其旨。」亦可得知該規定目的在於揭櫫地上權之意義，而
    非意謂在他人土地上有建築物、工作物或竹木者，即有使用
    該土地之權利。
  (二)準此，反訴原告陳稱渠在系爭土地上有Β建物及Ｃ建物，故
    得依據民法第832 條規定，擁有使用系爭土地之權利云云等
    語，自屬誤會；其次，反訴原告迄今既未舉證證明Β建物及
    Ｃ建物係因行使地上權之意思而興建，揆諸前揭判例意旨，
    反訴原告當非得以渠在系爭土地上有Β建物及Ｃ建物為由，
    遽認地上權存在。從而，反訴原告所為主張，即無足採。
四、綜上，反訴原告依民法第832 條規定，請求確認地上權存在
    ，洵屬無據，應予駁回。
參、
一、本件事證已臻明確，兩造其餘攻擊防禦方法及所舉未經援用
    之證據，經本院斟酌後，認為均不足以影響本判決之結果，
    爰不一一論駁，併此敘明。
二、據上論結，原告之訴一部有理由、一部無理由，而反訴原告
    之訴為無理由，依民事訴訟法第78條、第79條、第390條第2
    項、第392條第2項，判決如主文。
中    華    民    國    98    年    8     月    5     日
                  民事庭審判長法  官  陳銘珠
                              法  官  范乃中
                              法  官  陳谷鴻
以上正本證明與原本無異。
如不服本判決，應於送達後20日內，向本院提出上訴狀並表明上
訴理由，如於本判決宣示後送達前提起上訴者，應於判決送達20
日內補提上訴理由書(須附繕本)。
中    華    民    國    98    年    8     月    12    日
                              書記官  莊永利


司法院資訊處製作；財團法人民間司法改革基金會備份。
